臺灣嘉義地方法院民事判決　　　　　　　95年度小上字第35號
上　訴　人　甲○○
被上訴人　　遠東國際商業銀行股份有限公司
法定代理人　乙○○
上列當事人間請求清償借款事件，上訴人對於民國95年8月31日
本院嘉義簡易庭95年度嘉小字第790號第一審小額民事判決提起
上訴，本院判決如下：
    主  文
上訴駁回。
第二審訴訟費用新台幣壹仟伍佰元由上訴人負擔。
    事實及理由
壹、程序上理由
    按對於小額程序之第一審裁判之上訴，非以其違背法令為理
    由，不得為之。又小額訴訟程序之上訴狀內應記載上訴理由
    ，表明原判決所違背之法令及其具體內容，及依訴訟資料可
    認為原判決有違背法令之具體事實。又小額程序之第二審判
    決，有依上訴意旨足認上訴為無理由者，得不經言詞辯論為
    之，民事訴訟法第436條之24第2項、第436條之25、第436條
    之29第2款分別定有明文。本件上訴人提起上訴略以：兩造
    間信用分期貸款契約書（下稱系爭契約）違反消費者保護法
    （下稱消保法）第4條、第11條、第11條之1、第16條、同法
    施行細則第14條及民法第148條、第247條之1、第299條規定
    ，契約無效，原審認契約有效，屬違背法令等語。核其既以
    原審判決違背上揭規定為由提起上訴，堪認對於原審判決違
    背法令之情事，已有具體指摘，上訴人提起本件上訴，應認
    為已具備合法要件，合先敘明。
貳、實體上理由
一、本件上訴人係對於小額訴訟之第一審判決提起上訴，其上訴
    理由認為原判決有判決違背法令之處為：
（一）系爭契約為定型化契約，如被上訴人稱與山基電信股份有
      限公司（下稱山基公司）間無任何委任關係，則上訴人付
      款對象應為山基公司，誤匯被上訴人銀行，上訴人有權如
      數取回轉付山基公司。被上訴人與山基公司私相授受，協
      助山基公司詐欺得利，山基公司係被上訴人之特約商兼委
      外行銷公司，可在被上訴人銀行公會網站查到，被上訴人
      否定上開事實，違反民法第148條誠實信用原則。
（二）山基公司曾違反公平交易法，且其制度設計，每進一位會
      員就倒貼六千多元，被上訴人具有專業精算與徵信評估資
      源之商業經營者，不對山基公司審慎評估承作風險，提醒
      消費者，更與其合作，讓銀行名號列印於山基公司廣告上
      ，違反消保法第4條規定。
（三）分期付款申請書中：申請人瞭解與山基公司間之權利義務
      關係或糾紛，概與被上訴人無關，應由受款人與申請人自
      行處理，申請人不得因此拒付貸款之餘額等語，乃定型化
      條款，違反民法第247條之1規定，對上訴人不利且失公平
      ，應屬無效。
（四）上訴人與山基公司解約，仍繼續付款，被上訴人卻無須負
      責山基公司對上訴人履約責任，當事人間給付與對待給付
      顯不相當，不利消費者，違反消保法第16條及施行細則第
      14條規定，應屬無效。
（五）上訴人依與山基公司間直銷商協議書第11條第1項約定，
      向山基公司解除契約，依法無須付款與山基公司，依民法
      第299條規定，得對抗被上訴人。又被上訴人合約未提供
      合理審閱期間，違反消費者保護法第11條之1規定，上揭
      條款不構成契約內容。
三、被上訴人於原審主張上訴人於民國94年8月26日向被上訴人
    申請信用分期貸款新台幣（下同）7萬1,976元，約定借款期
    限共24期，按月攤還本息，逾期繳納者，即喪失分期償還利
    益，上訴人屆期未依約清償，尚積欠5萬9,980元及相關違約
    金等情，有小額信用貸款申請書、契約書、攤還收息記錄查
    詢單各一份在卷可資佐證。上訴人雖為上揭抗辯，惟查：
（一）按債之關係，指一方當事人得對他方當事人請求一定給付
      的法律關係，具有所謂之相對性。僅特定人得向特定人主
      張，契約既屬債之關係，則除當事人另有約定或法律另有
      規定外，契約僅有拘束當事人之效力。本件上訴人與山基
      公司簽訂電信契約，並由上訴人與被上訴人簽訂系爭契約
      ，向被上訴人貸款，由被上訴人直接給付予山基公司，作
      為上訴人清償其與山基公司電信契約所負之債務，故上訴
      人與被上訴人間係成立消費借貸契約及委任契約，由上訴
      人向被上訴人借款，並指示被上訴人直接將系爭契約貸得
      款項給付山基公司，作為被上訴人交付系爭契約借款之方
      法，故系爭契約存在於上訴人及被上訴人間，上訴人與山
      基公司間另成立電信契約，山基公司與被上訴人另成立合
      作協議書，性質上均屬債權契約，且當事人並不相同，上
      訴人自不得基於其與山基公司間契約所生之抗辯事由，或
      山基公司與被上訴人間契約關係所生抗辯事由，對抗被上
      訴人。本件上訴人指摘之系爭契約申請人聲明書第3條第1
      項：上訴人瞭解與山基公司間之權利、義務關係或糾紛，
      概與被上訴人無關，應由山基公司與上訴人自行處理，上
      訴人不得因此拒付被上訴人貸款餘額之約定，係基於債之
      相對性之性質所為約定，尚難認違反公平、平等互惠或誠
      信原則，上訴人據以抗辯系爭契約無效云云，自不足採。
（二）所謂定型化契約應受衡平原則限制，係指締約之一方之契
      約條款已預先擬定，他方僅能依該條款訂立契約，否則，
      即受不締約之不利益，始應適用衡平原則之法理，以排除
      不公平之「單方利益條款」，避免居於經濟弱勢之一方無
      締約之可能，而忍受不締約之不利益，是縱他方接受該條
      款而締約，亦應認違反衡平原則而無效，俾符平等互惠原
      則（最高法院93年度台上字第710 號判決意旨參照）。故
      定型化契約乃指當事人一方預定用於同類契約之條款而訂
      定之契約，而該契約條款若有加重他方當事人責任之條款
      而違反誠信原則，顯失公平而無效時，乃以契約當事人之
      一方於訂約當時，處於無從選擇締約對象或無拒絕締約餘
      地之情況，而簽約顯然不利於己之約定為要件，本件上訴
      人申請貸款之目的，在於購買山基公司之商品及服務，上
      訴人於購買時，自應考慮該商品及服務之價格及自己之需
      求，始向山基公司購買。至於給付買賣價金之方式，倘上
      訴人認為向被上訴人申請貸款而以分期付款給付，對於上
      訴人顯失公平者，自可不向被上訴人申請貸款，而選擇以
      其他方式支付價款，故上訴人並非無從選擇而僅能與被上
      訴人簽定分期給付契約，兩造間之消費借貸契約，係僅為
      支付上訴人支付山基公司買賣契約之方式，自難執事後山
      基公司停止服務，即反而指摘其與被上訴人之前所訂立之
      消費借貸契約對其不利，顯失公平，主張無效，因此，本
      件消費借貸契約並無違反消費者保護法第12條所規定定型
      化契約違反誠信原則對消費者顯失公平之情形，原審並無
      適用法則不當之情形。
（三）又上訴人所簽署之信用貸款申請書上之申請人聲明第2條
      記載：「申請人茲此聲明並確認已審閱本小額信用貸款申
      請書暨契約書（下稱貸款契約書）各條款內容至少五日以
      上且於完全瞭解並同意各項約定後始簽名或蓋章。」，且
      以紅字標明等語，亦有該申請書在卷可按，足認被上訴人
      已提供5日以上審閱期間供上訴人審閱全部條款內容，上
      訴人空言抗辯被上訴人未於訂約前提供合理審閱閱期間一
      節，並未舉證證實，自不足取。
（四）按當事人於小額訴訟之第二審程序不得提出新攻擊或防禦
      方法，民事訴訟法第436條之28亦有明文。上訴人於上訴
      後抗辯系爭契約違反消保法第4條、第16條、同法施行細
      則第14條及民法第148條、第247條之1、第299條規定等語
      ，核屬新攻擊防禦方法，揆諸上開規定，本院無庸審酌，
      附此敘明。
四、綜上，原審判決並無適用法則不當之情事，上訴人對原判決
    之指摘並非有據。因此，原審本於消貸借貸之法律關係，判
    決上訴人應給付被上訴人5萬9,980元，及自95年1月26日起
    至清償日止，按年息百分18點25計算之違約金，應屬有據。
    從而，上訴人上揭指摘原判決違背法令，求予廢棄改判，依
    上訴意旨足認上訴為無理由，爰不經言詞辯論，逕以判決駁
    回之。
五、依民事訴訟法第436條之32第1項準用同法第436條之19第1項
    規定，第二審法院為訴訟費用之裁判時，應確定其訴訟費用
    額。本件第二審訴訟費用額，審核卷附單據後確定為如主文
    第二項所示金額。
六、據上論結，本件上訴為無理由，依民事訴訟法第436條之29
    第2款、第436條之32第1項、第2項、第449條第1項、第436
    條之19第1項、第78條，判決如主文。
中　　華　　民　　國　　96　　年　　2 　　月　　14　　日
                  民事第一庭  審判長法  官 林世芬
                                    法  官 陳端宜
                                    法  官 吳芝瑛
以上正本係照原本作成
本判決不得上訴。
中　　華　　民　　國　　96　　年　　2 　　月　　14　　日
                                    書記官 馮澤文
